【裁判字號】    98,交聲,2609
【裁判日期】    980820
【裁判案由】    聲明異議
【裁判全文】
臺灣臺中地方法院交通事件裁定        98年度交聲字第2609號
原處分機關  交通部公路總局臺中區監理所豐原監理站
受處分人    甲○○
上列受處分人因違反道路交通管理處罰條例案件，對於交通部公
路總局臺中區監理所豐原監理站於民國九十八年七月二十七日所
為之處分（豐監稽違字第裁六三─Ｚ三Ａ００二六四二號裁決書
），聲明異議，本院裁定如下：
    主  文
原處分關於罰鍰新臺幣肆萬玖仟伍佰元，及吊扣大貨車普通駕駛
執照壹年部分均撤銷。
前項罰鍰撤銷部分，不罰。
甲○○自用小客車駕駛人駕駛汽車，經測定酒精濃度超過規定標
準，吊扣小型車普通駕駛執照壹年。
    理    由
一、原處分機關交通部公路總局臺中區監理所豐原監理站略以：
    異議人即受處分人（下稱異議人）甲○○於民國九十六年六
    月三十日一時五十四分許，駕駛車牌號碼一九一七─ＳＣ號
    自用小客車，在國道四號神岡出口匝道東向九公里處，因「
    酒後駕車，酒精濃度測定值為每公升０˙七０毫克，超過標
    準值每公升０˙二五毫克」之違規，為內政部警政署國道公
    路警察局第三警察隊泰安分隊員警以其有違反道路交通管理
    處罰條例第三十五條第一項第一款規定之行為，遂以公警局
    交字第Ｚ三Ａ００二六四二號舉發違反道路交通管理事件通
    知單當場掣單舉發。原處分機關遂於九十八年七月二十七日
    以豐監稽違字第裁六三─Ｚ三Ａ００二六四二號裁決書，裁
    處異議人違反道路交通管理處罰條例第三十五條第一項第一
    款，處罰鍰新臺幣（下同）四萬九千五百元、吊扣駕駛執照
    （即大貨車普通駕駛執照）十二個月並施以道安講習。
二、異議人聲明異議意旨略以：異議人酒駕違規一案，業經檢察
    官為緩起訴處分，並依緩起訴處分命令繳納六萬元，監理機
    關復裁處四萬九千五百元之罰鍰，業已違反行政罰法第二十
    六條一事不二罰之規定。又道路交通管理處罰條例第六十八
    條業已刪除吊扣各級駕照，而異議人因酒後駕駛自小客車違
    規，卻被吊扣大貨車職業駕駛執照，原裁罰不當，且有違行
    政程序法第七條，爰請求撤銷原處分關於吊扣大貨車職業駕
    駛執照一年及罰鍰部分等語。
三、異議人以一事不二罰為由，請求撤銷原處分關於罰鍰部分：
（一）按「汽車駕駛人，駕駛汽車經測試檢定有下列情形之一者
      ，處一萬五千元以上六萬元以下罰鍰，並當場移置保管該
      汽車及吊扣其駕駛執照一年；因而肇事致人受傷者，並吊
      扣其駕駛執照二年；致人重傷或死亡者，吊銷其駕駛執照
      ，並不得再考領：（一）酒精濃度超過規定標準。」，道
      路交通管理處罰條例第三十五條第一項第一款定有明文。
      次按一行為同時觸犯刑事法律及違反行政法上義務規定者
      ，依刑事法律處罰之。但其行為應處以其他種類行政罰或
      得沒入之物而未經法院宣告沒收者，亦得裁處之。前項行
      為如經不起訴處分或為無罪、免訴、不受理、不付審理之
      裁判確定者，得依違反行政法上義務規定裁處之，為九十
      四年二月五日公布，自九十五年二月五日施行之行政罰法
      第二十六條所明定，此即所謂「一事不兩罰原則」。再按
      被告所犯為死刑、無期徒刑或最輕本刑三年以上有期徒刑
      以外之罪，檢察官參酌刑法第五十七條所列事項及公共利
      益之維護，認以緩起訴為適當者，得定一年以上三年以下
      之緩起訴期間為緩起訴處分，其期間自緩起訴處分確定之
      日起算。又被告於緩起訴期間內，有下列情形之一者，檢
      察官得依職權或依告訴人之聲請撤銷原處分，繼續偵查或
      起訴：（一）於期間內故意更犯有期徒刑以上刑之罪，經
      檢察官提起公訴者；（二）緩起訴前，因故意犯他罪，而
      在緩起訴期間內受有期徒刑以上刑之宣告者；（三）違背
      第二五三之二第一項各款之應遵守或履行事項者。檢察官
      撤銷緩起訴之處分時，被告已履行之部分，不得請求返還
      或賠償，刑事訴訟法第二五三條之一第一項、第二五三條
      之三第一項、第二項亦有明文。準此，被告經檢察官為緩
      起訴處分者，於緩起訴之猶豫期間內，其最後是否會被檢
      察官提起公訴？猶懸而未定，意即緩起訴處分於猶豫期間
      內尚未具有實質之確定力，檢察官於期間內，可對被告繼
      續觀察，若被告顯無反省警惕之情形或根本欠缺反省警惕
      之能力，檢察官仍得依職權或依告訴人之聲請，將被告之
      緩起訴處分予以撤銷，且撤銷後，前命被告為金錢給付、
      勞務給付及處遇措施已履行的部分，被告不得請求返還或
      加以賠償。
（二）本件異議人於九十六年六月三十日一時五十四分許，駕駛
      車牌號碼一九一七─ＳＣ號自用小客車，在國道四號神岡
      出口匝道東向九公里處，因「酒後駕車，酒精濃度測定值
      為每公升０˙七０毫克，超過標準值每公升０˙二五毫克
      」之違規，為內政部警政署國道公路警察局第三警察隊泰
      安分隊員警以其有違反道路交通管理處罰條例第三十五條
      第一項第一款規定之行為，遂以公警局交字第Ｚ三Ａ００
      二六四二號舉發違反道路交通管理事件通知單當場掣單舉
      發等情，為異議人所不爭執，並有上開舉發違反道路交通
      管理事件通知單乙份在卷可稽，是異議人飲用酒類後，於
      上開時間、地點駕駛前揭自用小客車，經員警測試檢定有
      酒精濃度超過規定標準即吐氣所含酒精濃度超過每公升０
      ˙二五毫克以上之事實，應堪認定。從而，原處分機關於
      九十八年七月二十七日依道路交通管理處罰條例第三十五
      條第一項第一款之規定，以豐監稽違字第裁六三─Ｚ三Ａ
      ００二六四二號裁決書裁處異議人罰鍰四萬九千五百元部
      分，原無違誤。
（三）然異議人上開同一酒醉駕車行為，另經臺灣臺中地方法院
      檢察署檢察官於九十六年六月三十日以九十六年度速偵字
      第三一九○號為緩起訴處分，其期間為一年，被告即異議
      人應於收受緩起訴處分命令通知書之日起三十日內，向國
      庫支付六萬元，該緩起訴處分嗣因臺灣高等法院臺中分院
      檢察署駁回再議而確定等情，亦有臺灣臺中地方法院檢察
      署檢察官緩起訴處分書及及臺灣高等法院臺中分院檢察署
      處分書各一紙在卷可佐。
（四）參酌行政罰法第二十六條之立法理由：「一行為同時觸犯
      刑事法律及違反行政法上義務規定時，由於刑罰與行政罰
      同屬對不法行為之制裁，而刑罰之懲罰作用較強，故依刑
      事法律處罰，即足資警惕時，實無為一事二罰再處行政罰
      之必要。且刑事法律處罰，由法院依法定程序為之，較符
      合正當法律程序，應予優先適用。但罰鍰以外之沒入或其
      他種類行政罰，因兼具維護公共秩序之作用，為達行政目
      的，行政機關仍得併與裁處。」，故在處罰目的相同且處
      罰方式相同時，若依刑事法律處罰，即足資警惕時，實無
      為一事二罰再處行政罰之必要。又刑事訴訟法第二百五十
      三條之二規定，命被告為金錢給付、勞務給付及處遇措施
      的部分，應得被告之同意（因涉及被告之人身自由及財產
      的拘束，且產生未經裁判即終局處理案件之實質效果，自
      應考慮被告之意願）。至於命被告為金錢給付部分，並得
      為民事強制執行名義。無論檢察官課以被告以上何種負擔
      ，由於這些負擔雖然不是「刑罰」，但性質上可以說是實
      質的制裁，並且也造成被告權利的影響。故本件檢察官所
      為對於行為人之緩起訴處分，已產生實質刑罰之效果，而
      非不起訴處分甚明。而道路交通管理處罰條例第三十五條
      所規定之裁處含有罰緩與吊扣駕照之處分，二者分屬行政
      罰法法理中之裁罰含有對於過去違反義務行為處罰之秩序
      罰，以及對於預防將來再犯危險之管制罰；而前者對於過
      去義務違反而為秩序罰之目的與刑事制裁所欲達到保護交
      通安全之目的相同，二者既為相同之目的，則處以較重之
      刑事制裁已足，無重複處罰之必要。故本件對於性質相同
      之金錢裁罰，已依懲罰作用較強之刑事法律制裁後，即無
      再依道路交通管理處罰條例為相同處罰之理。
（五）準此，原處分機關以異議人有酒精濃度超過標準之行為，
      依道路交通管理處罰條例第三十五條第一項第一款、違反
      道路交通管理事件統一裁罰標準表等規定，裁處異議人罰
      鍰四萬九千五百元整、吊扣駕駛執照十二個月並施以道安
      講習之處分，其中裁處罰鍰部分，於法不合，異議人就此
      部分聲明異議，非無理由，自應由本院將原處分此部分予
      以撤銷，另由本院為異議人不罰之諭知，以資適法。
四、異議人酒後駕駛自小客車違規，原處分機關卻吊扣其大貨車
    普通駕駛執照，請求撤銷原處分關於吊扣大貨車普通駕駛執
    照部分。經查：
（一）按汽車駕駛人，駕駛汽車經測試檢定酒精濃度超過規定標
      準者，處一萬五千元以上六萬元以下罰鍰，並當場移置保
      管其車輛及吊扣其駕駛執照一年，道路交通管理處罰條例
      第三十五條第一項第一款定有明文。又按道路交通管理處
      罰條例第六十八條業於九十四年十二月十四日修正，並自
      九十五年三月一日施行，修正前之道路交通管理處罰條例
      第六十八條規定：「汽車駕駛人，因違反本條例及道路交
      通安全規則之規定，受【吊扣或】吊銷駕駛執照處分時，
      【吊扣或】吊銷其持有各級車類之駕駛執照。」，而修正
      後之道路交通管理處罰條例第六十八條規定：「汽車駕駛
      人，因違反本條例及道路交通安全規則之規定，受吊銷駕
      駛執照處分時，吊銷其持有各級車類之駕駛執照。」。查
      ，該條文修正前，其原提案修正條文為：「汽、機車駕駛
      人，因違反本條例及道路交通安全規則之規定，受【吊扣
      或吊銷】駕駛執照處分時，【吊扣或吊銷】其違法或違規
      當時所駕駛車輛之駕駛執照。」立法理由略以：「原條文
      將違法或違規駕駛人所持有各級車類之駕駛執照一併吊扣
      或吊銷，失之過酷，影響人民工作及生活甚鉅，爰修正之
      」等語，是以其立法意旨在於違規行為對道路交通秩序之
      維持及道路交通安全已生較大之影響，故規定吊扣或吊銷
      其持有各級車類之駕駛執照，以限制其繼續駕車行駛道路
      之權利，其係屬駕駛行為之限制，並不因所持駕駛執照種
      類不同而有所差異。而最後通過之修正條文，係將道路交
      通管理處罰條例第六十八條原有條文中之【吊扣或】三字
      刪除各情，有立法院交通委員會九十四年十月五日台立交
      字第０九四二四００一五三號函附道路交通管理處罰條例
      第六十八條審查報告可參（參立法院公報第九十四卷第七
      十期第一三五至一三八頁）。則參照上開立法理由及立法
      經過，依修正後之條文，按上開規定受【吊銷駕照】處分
      者，仍維持吊銷其持有各級車類之駕駛執照，至於，受【
      吊扣駕照】處分者，則僅【吊扣】其違法或違規當時所駕
      駛車輛之駕駛執照，不再吊扣其持有各級車類之駕駛執照
      ，此觀之立法理由及立法經過至明（臺灣高等法院臺中分
      院九十六年度交抗字第一三六、六四八號裁定意旨參照）
      。
（二）本件異議人確有酒後駕車之違規行為，已如前述，惟核，
      異議人之違規行為係發生於九十六年六月三十日，自應依
      修正後之道路交通管理處罰條例第六十八條裁處。且修正
      後道路交通管理處罰條例第六十八條之規定，既將「吊扣
      」等字刪除，是依前開說明，駕駛人受吊扣駕駛執照處分
      時，不再吊扣其持有各級車類之駕駛執照，故原處分機關
      於作成吊扣駕駛執照處分時，應就行為人所應吊扣之駕駛
      執照種類予以限定，始符合依法行政原則。本件異議人係
      駕駛自用小客車違規，揆諸前開說明，依法所受之處分應
      為限制其駕駛小型車之權利，即應吊扣其小型車普通駕駛
      執照，尚不得以異議人無小型車普通駕駛執照可供吊扣，
      而越級吊扣異議人之大貨車普通駕駛執照，此舉顯然將剝
      奪異議人駕駛大貨車之權利，對異議人之工作權造成極大
      之損害，復與現行之道路交通管理處罰條例第六十八條之
      規定未合，故異議人此部分異議理由，自屬可採。至公路
      監理機關於實務上僅逐級核發給汽車駕駛人一張汽車駕駛
      執照，致持有高級車類駕駛執照之汽車駕駛人駕駛低級車
      種違規酒駕，而須吊扣低級車類駕駛執照時，產生執行技
      術層面之困難；但行政機關本應因應法令之變更，而精進
      其行政執行成效，斷不得因執行技術層面之困難，為求行
      政上之便利而置相關法令於不顧，甚或逾越比例原則，逕
      為吊扣其持有各級車類之駕駛執照，致侵害人民之工作權
      ，此等如何為適當之處分及執行方式之問題，委應由行政
      機關設法解決，不能據此要求人民容忍該不利益，應併此
      敘明（臺灣高等法院臺中分院九十七年度交抗字第七九七
      號裁定意旨參照）。
（三）準此，本件異議人係酒精濃度超過規定標準違規駕駛自用
      小客車，揆諸前揭說明，原處分機關為本件吊扣駕駛執照
      處分時，自不得吊扣異議人所持有之各級車類之駕駛執照
      ，原處分機關竟仍逕為吊扣異議人大貨車普通駕駛執照之
      處分，顯已逾修正後道路交通管理處罰條例第六十八條之
      規範意涵及範圍，自非允當。從而，異議人就原處分關於
      吊扣其大貨車普通駕駛執照十二個月部分之聲明異議為有
      理由，此部分處分應予撤銷，並改諭知如主文第三項所示
      之處罰。
五、綜上所述，原處分機關上開裁處「罰鍰」及「吊扣駕照」之
    行政裁罰，均有未洽，異議人聲明異議，非無理由，自應由
    本院將原處分撤銷，並分別就「罰鍰」及「吊扣駕照」部分
    為不罰及另為適當處罰之諭知，以資適法。至原處分機關裁
    處道安講習部分，則係預防將來再犯危險之管制罰，有別於
    前揭針對已發生違規事實科處罰鍰之行政秩序罰，屬行政罰
    法第二十六條第一項但書所稱之「其他種類行政罰」，原處
    分機關仍得依道路交通管理處罰條例第三十五條第一項第一
    款予以裁處，並無不當，且異議人就此部分並未聲明異議，
    併此敘明。
六、據上論斷，應依道路交通管理處罰條例第八十七條第二項、
    道路交通案件處理辦法第二十條，裁定如主文。
中    華    民    國    98    年    8    月     20    日
                  交通法庭  法  官  黃炫中
以上正本證明與原本無異。
如不服本裁定，應於送達後五日內，向本院提出抗告狀。
                            書記官  黃珮華
中    華    民    國    98    年    8    月     20    日


司法院資訊處製作；財團法人民間司法改革基金會備份。
